【裁判字號】    99,訴,5215
【裁判日期】    991231
【裁判案由】    損害賠償
【裁判全文】
臺灣臺北地方法院民事判決              99年度訴字第5215號
原      告  鄭秋福
被      告  鄭世清
上列當事人間請求損害賠償事件，本院於民國99年12月22日言詞
辯論終結，判決如下：
    主      文
原告之訴及假執行之聲請均駁回。
訴訟費用由原告負擔。
    事實及理由
壹、程序部分
    按訴狀送達後，原告不得將原訴變更或追加他訴，但擴張或
    減縮應受判決事項之聲明者，不在此限，民事訴訟第255 條
    第1項第3款定有明文。查原告起訴時之聲明為請求被告給付
    新臺幣（下同）700,000 元及自起訴狀送達翌日起至清償日
    止依年息5%計算之利息，並於自由時報星期日之頭版刊登道
    歉啟事，嗣於民國99年12月22日本院言詞辯論期日，就金錢
    給付部分變更聲明請求被告給付2,000,000 元，其餘聲明不
    變，此項訴之變更應屬擴張應受判決事項之聲明，依前開規
    定，並無不合，應予准許。
貳、實體部分
一、原告起訴主張：其與被告為親兄弟，兩人之父即訴外人鄭進
    益死亡後，兩造均為繼承人，然被告於97年4 月28日，在臺
    北市○○路○段145巷77號1 樓召開之親屬會議中，以：「爸
    爸在你那裡3 年，你就以為有權利可以拿印章亂蓋，用不法
    取得」等語（下稱系爭言論），誹謗原告，使其家屬、親友
    不諒解，致其名譽、人格及身心嚴重受損。爰依民法第 184
    條（起訴狀誤載為第185條）、第195條第1 項侵權行為損害
    賠償之相關規定提起本訴，請求被告賠償相當金額及為回復
    名譽之適當處分。並聲明：(一)原告應給付被告2,000,000 元
    及自起訴狀繕本送達翌日起至清償日止，依年息5%計算之利
    息，並於自由時報星期日之頭版刊登道歉啟事。(二)願供擔保
    請准宣告假執行。
二、被告則以：原告主張被告妨害名譽之刑事部分，業經臺灣臺
    北地方法院檢察署檢察官以98年度偵字第1143號為不起訴處
    分在案，足證被告並無誹謗原告之事。又本件原告主張妨害
    名譽之發生時間為97年4 月28日，當日原告即表明欲提告，
    然直至99年9 月27日方提起本件訴訟，其侵權行為損害賠償
    請求權顯已罹於民法第197條第1項所規定之2 年時效，原告
    提起訴訟顯非有理等語置辯。並聲明：如主文所示。
三、本件原告主張被告故意妨害其名譽而請求賠償慰撫金並為回
    復名譽之適當處分，被告則抗辯伊無侵權行為，且原告之損
    害賠償請求權已罹於2 年消滅時效等語。是本件應審酌者，
    即為被告有無故意侵害原告名譽之行為，以及原告侵權行為
    損害賠償請求權是否已罹於消滅時效。茲就各爭點判斷如下
    ：
  (一)按故意或過失不法侵害他人權利者，負損害賠償責任，故意
    以背於善良風俗之方式，加損害於他人者亦同。不法侵害他
    人之身體、健康、名譽、自由、信用、隱私、貞操，或不法
    侵其他人格法益而情節重大者被害人雖非財產上之損害，亦
    得請求賠償相當之金額，其名譽被侵害者，並得請求回復名
    譽之適當處分，民法第184條第1項、第195條第1項定有明文
    。次按民法上名譽權之侵害雖非即與刑法之誹謗罪相同，然
    仍須以行為不法為要件，所謂「不法」即相當於刑法中之違
    法性，故刑法第311 條各款規定之免責事由，於民事案件中
    亦可適用。從而，行為人因自衛、自辯或保護合法之利益而
    出於善意發表評論者，其言論自由即應受到維護，尚不得論
    以構成侵權行為，所謂以善意發表言論，係指非出於惡意而
    發表言論，表意人只要係因自衛、自辯或保護合法之利益提
    出其主觀意見或評論，而非以損害他人名譽為唯一之目的者
    ，即可推定表意人係出於善意。倘行為人以善意發表言論，
    因自衛、自辯或保護合法之利益，而為適當之評論，行為人
    雖不能證明言論內容為真實，但就其所言為真實之舉證責任
    ，仍應有相當程度之減輕（證明強度不必至客觀之真實），
    且不得完全加諸於行為人，倘依行為人所提證據資料，可認
    有相當理由確信其為真實，或對於行為人乃出於明知不實故
    意捏造或因重大過失、輕率、疏忽而不知其真偽等不利之情
    節未善盡舉證責任者，均不得謂行為人為未盡注意義務而有
    過失，縱事後證明其言論內容與事實不符，亦不能令其負侵
    權行為之損害賠償責任（最高法院95年度臺上字第2365號裁
    判參照）。查被告固不否認曾於97年4 月28日親屬會議中發
    表系爭言論，惟被告係因未受鄭進益生前或經原告告知有關
    鄭進益欲出售土地乙事，且對遺產發生爭執時，原告並未立
    即提出鄭進益授權原告處理土地事宜之相關文件，致被告懷
    疑原告處理鄭進益土地之合法性；又原告辦理登記出售土地
    時，鄭進益已病重住院，鄭進益生前所立交由訴外人高朝雄
    保管之遺囑中，亦未曾提及授權原告處理名下土地之相關情
    事，被告為此質疑原告不法取得、亂蓋印章等情，尚非憑空
    捏造、全然無據等情，業據臺灣臺北地方法院檢察署檢察官
    於98年度偵字第1142號、第1143號案件中調查明確，並經臺
    灣高等法院檢察署以98年度上聲議字第7193號駁回再議確定
    ，此有不起訴處分書及駁回再議處分書在卷可稽（見本院卷
    第29至第33頁），足證被告係於原告是否有受鄭進益生前授
    權未明之狀況下，為保護己身及其他繼承人之利益，方為質
    疑原告出售土地合法性之系爭言論，此並非以損害原告名譽
    為唯一之目的，亦非出於惡意而發表之，洵難認其行為不法
    ，即不得論以侵權行為。是被告所為既非侵權行為，原告依
    民法第195條第1項侵權行為損害賠償之規定，請求被告賠償
    2,0 00,000元及回復名譽之適當處分，即非有據。
  (二)再按侵權行為所生之損害賠償請求權，自請求權人知有損害
    及賠償義務人時起，二年間不行使而消滅。自有侵權行為時
    起，逾十年者亦同，民法第197條第1項著有明文。查原告自
    承係於97年4 月28日之親屬會議中，當面遭被告以系爭言論
    損害名譽，則系爭言論既係原告親自見聞被告所為，與被告
    又係親兄弟關係，原告於事發當時，顯已知系爭言論係被告
    所為且有損害其名譽之情事。從而，縱認被告確有以系爭言
    論侵害原告名譽之事，惟原告於97年4 月28日時既已知悉被
    告侵權行為造成損害，其遲於99年9 月27日始向本院起訴，
    主張依民法第184條及第195條第1 項請求被告負侵權行為損
    害賠償責任，顯已逾民法第197條第1項所規定之2 年消滅時
    效期間，被告抗辯原告之侵權行為損害賠償請求權罹於時效
    等情，應屬有據。
四、綜上所述，原告主張被告損害其名譽，核屬無據，且其侵權
    行為損害賠償請求權亦已罹於消滅時效。從而，原告請求被
    告給付2,000,000 元及自起訴狀繕本送達翌日起至清償日止
    ，按年息5%計算之利息，並於自由時報星期日之頭版刊登道
    歉啟事，為無理由，應予駁回。又原告之訴既經駁回，其假
    執行之聲請即失所附麗，應併予駁回。
五、本件事證已臻明確，兩造其餘主張、攻擊防禦方法，及未經
    本院援用之證據，經核均與本案判決結果無影響，爰不一一
    予以論駁，附此敘明。
六、訴訟費用負擔之依據：民事訴訟法第78條。
中    華    民    國    99    年    12    月    31    日
                  民事第四庭    法  官  余明賢
以上正本係照原本作成
如對本判決上訴，須於判決送達後20日內向本院提出上訴狀。如
委任律師提起上訴者，應一併繳納上訴審裁判費。
中    華    民    國    99    年    12    月    31    日
                                書記官  楊勝欽

司法院資訊處製作；財團法人民間司法改革基金會備份。
